---
title: "Lectura de datos - Ejercicio transversal"
format: html
editor: visual
---

## Ejercicio transversal - Lectura de datos

### Cargamos las librerías "readr" y "dplyr"

```{r}
library(readr)
library(dplyr)
```

### Guardamos las URL en objetos

```{r}
metadatos_url <- "https://raw.githubusercontent.com/rse-r/intro-programacion/main/datos/metadatos_completos.csv"
estacion_0472_url <- "https://raw.githubusercontent.com/rse-r/intro-programacion/main/datos/NH0472.csv"
estacion_0910_url <- "https://raw.githubusercontent.com/rse-r/intro-programacion/main/datos/NH0910.csv"
estacion_0046_url <- "https://raw.githubusercontent.com/rse-r/intro-programacion/main/datos/NH0046.csv"
estacion_0098_url <- "https://raw.githubusercontent.com/rse-r/intro-programacion/main/datos/NH0098.csv"
estacion_0437_url <- "https://raw.githubusercontent.com/rse-r/intro-programacion/main/datos/NH0437.csv"
```

### Descargamos los archivos con "download.file()"

```{r}
#para que los datos se puedan guardar correctamente
#dir.create("datos")

download.file(metadatos_url, "datos/metadatos.csv")
download.file(estacion_0472_url, "datos/estacion_0472.csv")
download.file(estacion_0910_url, "datos/estacion_0910.csv")
download.file(estacion_0046_url, "datos/estacion_0046.csv")
download.file(estacion_0098_url, "datos/estacion_0098.csv")
download.file(estacion_0437_url, "datos/estacion_0437.csv")
```

### Leemos los datos con "read_csv()"

```{r}
metadatos <- read_csv("datos/metadatos.csv")
estacion_0472 <- read_csv("datos/estacion_0472.csv")
estacion_0910 <- read_csv("datos/estacion_0910.csv")
estacion_0046 <- read_csv("datos/estacion_0046.csv")
estacion_0098 <- read_csv("datos/estacion_0098.csv")
estacion_0437 <- read_csv("datos/estacion_0437.csv")
```

### Vemos los tipos de datos con "glimpse()"

```{r}
glimpse(metadatos)
glimpse(estacion_0472)
glimpse(estacion_0910)
glimpse(estacion_0046)
glimpse(estacion_0098)
glimpse(estacion_0437)

```

### ¿Cuántas columnas tiene cada tabla? ¿Son todas iguales?

Las cinco estaciones tienen 35 columnas y son iguales entre sí. La tabla de metadatos tiene 11 columnas porque tiene otra información: los datos de las estaciones y no las mediciones.

### ¿Qué tipo de dato hay en cada columna? ¿Es correcto?

La columna id es texto (chr) y fecha es fecha (date). Las demás son números (dbl), pero algunas aparecen como lgl. Eso pasa porque están vacías y R no sabe qué tipo son. No está bien, porque en realidad son columnas numéricas que esa estación no midió.

En metadatos, las columnas desde y hasta se leen como texto y deberían ser fechas.

### ¿Cuántos registros hay en cada data frame?

estacion_0472: 20425

estacion_0910: 15553

estacion_0046: 17041

estacion_0098: 23733

estacion_0437: 18929

metadatos: 258

Cada fila de las estaciones es un día de mediciones. Metadatos tiene 258 filas porque hay una por cada estación del INTA.
