---
title: "03_graficado_de_datos"
format: html
editor: visual
---

## Ejercicio transversal 3 - Graficado de datos

### Cargamos las librerías "readr" y "dplyr"

```{r}
library(readr)
library(dplyr)
library(lubridate)
library(ggplot2)
```

### Descargamos los datos

Guardamos las URL en objetos y descargamos los archivos, de manera que el documento pueda correrse desde cero en cualquier computadora.

```{r}
estacion_0472_url <- "https://raw.githubusercontent.com/rse-r/intro-programacion/main/datos/NH0472.csv"
estacion_0910_url <- "https://raw.githubusercontent.com/rse-r/intro-programacion/main/datos/NH0910.csv"
estacion_0046_url <- "https://raw.githubusercontent.com/rse-r/intro-programacion/main/datos/NH0046.csv"
estacion_0098_url <- "https://raw.githubusercontent.com/rse-r/intro-programacion/main/datos/NH0098.csv"
estacion_0437_url <- "https://raw.githubusercontent.com/rse-r/intro-programacion/main/datos/NH0437.csv"
```

```{r}
dir.create("datos", showWarnings = FALSE)

download.file(estacion_0472_url, "datos/estacion_0472.csv")
download.file(estacion_0910_url, "datos/estacion_0910.csv")
download.file(estacion_0046_url, "datos/estacion_0046.csv")
download.file(estacion_0098_url, "datos/estacion_0098.csv")
download.file(estacion_0437_url, "datos/estacion_0437.csv")
```

### Leemos los datos con read_csv()

```{r}
estacion_0472 <- read_csv("datos/estacion_0472.csv")
estacion_0910 <- read_csv("datos/estacion_0910.csv")
estacion_0046 <- read_csv("datos/estacion_0046.csv")
estacion_0098 <- read_csv("datos/estacion_0098.csv")
estacion_0437 <- read_csv("datos/estacion_0437.csv")
```

### Unimos las estaciones en un solo data.frame con la función rbind()

```{r}
estaciones <- rbind(estacion_0472, estacion_0910, estacion_0046,
                    estacion_0098, estacion_0437)

glimpse(estaciones)
```

Cada tabla conserva la columna "id" con el código de la estación, así que podemos agrupar, con group_by() por esa variable sin perder de dónde viene cada fila.
